臺灣高等法院刑事判決　　　　　　　　 96年度上易字第469號
上　訴　人　臺灣臺北地方法院檢察署檢察官
被　　　告　乙○○
上列上訴人因被告傷害等案件，不服臺灣臺北地方法院95年度易
字第1746號，中華民國96年1月18日第一審判決（聲請簡易判決
處刑案號：臺灣臺北地方法院檢察署95年度偵字第13188號），
提起上訴，本院判決如下：
    主  文
原判決關於公然侮辱部分撤銷。
乙○○公然侮辱人，處拘役拾伍日，如易科罰金，以銀元佰元
即新台幣玖佰元折算壹日。
其他上訴駁回。
    事  實
一、緣乙○○父親與甲○○為同胞兄弟有金錢糾葛，乙○○遂對
    其叔叔甲○○心生不滿，於民國95年5月10日上午9時10分許
    ，在台北市○○區○○路45巷33號前，於該不特定人得以共
    聞共見之場所，竟基於公然侮辱之犯意，以「他媽的」穢語
    ，侮辱甲○○，足以毀損甲○○之名譽。
二、案經甲○○告訴，由台北市政府警察局中山分局報請台灣台
    北地方法院檢察署檢察官偵查起訴。
    理  由
壹、撤銷部分：
一、訊據被告乙○○矢口否認有上揭侮辱犯行，辯稱：因甲○○
    領了伊父親的錢，伊才與甲○○就此事起爭執，但雙方只有
    口角，伊並未辱罵他云云。惟查上揭侮辱事實，業據證人即
    告訴人甲○○於原審指訴綦詳（見原審卷第46頁），並據當
    時在場之證人丙○○於原審證稱：當時因甲○○是外省伯伯
    ，說話有帶一些口頭語，被告就說「他媽的，你當什麼叔叔
    」等語屬實（見原審卷第37頁背面），被告亦稱：丙○○於
    案發當時確實在場等語，堪認被告當時確有以「他媽的」辱
    罵甲○○。而「他媽的」一詞，係屬粗俗不堪之穢語，且以
    該字眼辱罵為被告叔叔之甲○○，足使甲○○有受辱之感覺
    ，而貶損其名譽，被告為一具有常識之成年人，自對此有所
    認識。又本件行為地點係於路旁，此業據證人甲○○、丙○○於原審證述明確，足見被告以上開言詞辱罵甲○○之際，
    係處於不特定多數人所得共見共聞之狀態，被告此舉自已合
    於公然侮辱之要件。故被告前揭否認犯罪之辯解，係屬畏罪
    卸責之詞，難以憑採。本件事證明確，被告犯行洵堪認定，
    應依法論科。
二、被告行為後，刑法及罰金罰鍰提高標準條例業經修正，並自
    95年7月1日生效施行，有關本件情形：
  (一)本件被告所犯公然侮辱罪，依新舊刑法論處之結果，因刑法
    第309條第1項有罰金刑之規定，依刑法施行法第1條之1規定
    ，雖改以新台幣為罰金之單位並提高30倍，惟因修正前之罰
    金單位為銀元，與新台幣之折算比例為3比1，又因前刑法分
    則有關條文罰金之倍數亦經修正前罰金罰鍰提高標準條例提
    高為10倍，就罰金之最高額而言，實與修正前罰金之最高額
    相同，惟罰金之最低額部分，因刑法第33條第5款亦經修正
    ，罰金最低額亦提高為新台幣1000元以上，並以百元為單位
    ，因而以修正前之刑法第309條第1項之規定有利於被告。
  (二)刑法第41條第1項前段關於易科罰金之折算標準，原依罰金
    罰鍰提高標準條例第2條（已於95年7月1日刪除）之規提高
    100倍，而為以銀元100元、200元、300元折算1日，修正為
    以新台幣1000元、2000元、3000元折算1日，修正前之規定
    較有利於被告。
    綜合比較上開法律變更情形，本件罪刑及易刑處分均應適用
    對被告最有利之修正前即行為時刑法處斷。
三、核被告所為，係犯刑法第309條第1項之公然侮辱罪。公訴意
    旨雖認被告於上揭時地，另有以「不是個東西」、「王八蛋
    」等語辱罵甲○○，認被告亦有公然侮辱罪嫌云云。惟此為
    被告否認，且據證人丙○○於原審證稱：伊只聽到被告向甲○○說「他媽的，你當什麼叔叔」，至於「不是個東西」、
    「王八蛋」，伊則沒有聽到被告有這樣說等語（見原審卷第
    37頁背面），證人丙○○既未聽聞有此辱罵之言語，則此部
    分除告訴人甲○○片面指訴外，並未其他事證足佐，是此部
    分應從有利於被告之認定。
四、原審就公然侮辱部分，逕以告訴人甲○○指述不可採，遽為
    無罪之諭知，尚有未洽，公訴人上訴意旨，執此指摘原判決
    不當，為有理由，應予撤銷改判。爰審酌被告因其父與告訴
    人之金錢糾紛，即對身為長輩之告訴人辱罵，及被告犯後否
    認犯行之態度，迄今仍未與告訴人達成和解等一切情狀，量
    處如主文所示之刑，並諭知易科罰金之折算標準，以示懲儆
    。
貳、駁回部分：
一、聲請簡易判決處刑意旨另以：被告於95年5月10日上午9時10
    分許，在臺北市○○區○○路45巷33號前，基於普通傷害之
    犯意，以拳頭揮打甲○○之左胸，致甲○○受有胸部挫傷之
    傷害，因認被告涉犯刑法第277條第1項傷害罪嫌云云。
二、按犯罪事實應依證據認定之，無證據不得認定其犯罪事實。
    又不能證明被告犯罪者，應諭知無罪之判決，刑事訴訟法第
    154條第2項、第301條第1項分別定有明文。再按，事實之認
    定，應憑證據，如未能發現相當證據，或證據不足以證明，
    自不能以推測或擬制之方法，為裁判基礎。且認定不利於被
    告之事實須依積極證據，苟積極證據不足為不利於被告事實
    之認定時，即應為有利於被告之認定。另認定犯罪事實所憑
    之證據，雖不以直接證據為限，間接證據亦包括在內，然無
    論直接證據或間接證據，其為訴訟上之證明，須於通常一般
    之人均不致有所懷疑，而得確信其為真實之程度者，始得據
    之為有罪之認定，倘其證明尚未達到此一程度，而有合理之
    懷疑存在，無從使事實審法院得有罪之確信時，即應由法院
    為諭知被告無罪之判決（最高法院40年臺上字第86號、30年
    上字第816號、76年臺上字第4986號判例參照）。
三、本件公訴人認被告涉犯傷害罪嫌，係以告訴人之指訴及長庚
    紀念醫院診斷證明書1紙（偵字第13188號偵卷第17頁）為論
    據。被告堅決否認有傷害犯行，辯稱：伊沒有以拳頭揮打甲○○之左胸，伊不知甲○○係如何受傷等語。經查：
  (一)證人甲○○雖指訴被告於上開時地有傷害之犯行。惟甲○○
    於案發當日95年5月10日偵訊時先指稱：被告今天早上當街
    罵伊「他媽的，不是個東西」、「他媽的，王八蛋」，接著
    又用拳頭打伊左胸部，拿起機車柺杖鎖準備要伊我頭上打下
    去，幸好路旁的人把他攔住，伊才沒被他打死云云。然經檢
    察官當庭勘驗甲○○之左胸部，自其外觀未見有何傷勢之情
    形（見他字第3917偵卷第2頁）。又於95年6月13日偵訊時陳
    稱：伊向被告討錢，被告不高興，就對伊說「王八蛋，不是
    個東西」、「他媽的，王八蛋」，用機車大鎖打伊左臂，用
    拳頭打伊左胸部云云（同上偵卷第6、7頁參照），復於原審
    審理時證稱：被告只有拿柺杖鎖打伊左臂及左胸部，並沒有
    用拳頭打伊云云（見原審卷第46頁正、反面），是證人甲○○對於被告毆打之方式及下手之部位前後陳述矛盾，且其證
    述左胸與左臂受傷之情形，亦與其於所提出長庚紀念醫院診
    斷證明書上記載「胸部挫傷」等語相互出入，並參諸本院向
    長庚紀念醫院調閱當日之病歷得知，甲○○於案發當日下午
    4 時37分許至該院就診，並向醫生主述其於當日早上跌倒，
    胸部疼痛，右上臂長瘤（約10x6 x6cm），此有該病歷影本
    附卷可稽，甲○○向醫生所述受傷之原因與部位顯與其於偵
    、審所述扞格不一，甲○○並於本院審理時證稱：案發當日
    被告雖對伊毆打，但伊並未因此跌倒等語（見本院96年4月
    24日審判筆錄第4頁），益證甲○○此部分所言存有瑕疵，
    亦與診斷證明書之記載不相吻合，即無從依其證述遽以認定
    被告有傷害之犯行。
  (二)又據證人丙○○於原審審理時證稱：當天早上9時許，伊看
    到被告與甲○○在里長辦公室附近，為了財產的事情在吵架
    ，伊看到他們二人吵得激烈，就將他們二人勸開，他們二人
    除了吵架之外，並沒有進一步的肢體動作，在伊將他們二人
    勸開後，他們就各自回家了等語（原審卷第37、38頁），互
    核被告此部分之辯解，應認被告上開辯解係屬真實，堪予採
    信。
四、綜上，證人甲○○之指訴既有瑕疵，長庚紀念醫院之診斷證
    明書亦僅能證明甲○○曾受有胸部挫傷之事實，尚無從證明
    該等傷勢係被告所為，則具有合理之懷疑性存在，致使本院
    無從為有罪之確信。此外，復查無其他積極證據足證被告有
    公訴人所指之傷害之犯行，自屬不能證明被告犯罪。
五、原審審理結果，就被告傷害部分，認不能證明被告犯罪，而
    諭知被告無罪判決，經核其認事用法及證據之取捨，均無違
    誤。檢察官上訴意旨以甲○○始終均稱遭枴杖鎖毆打，從
    未稱被拳頭打。丙○○是無業流氓，甲○○遭被告毆打後
    ，丙○○才到現場，故丙○○並未目睹甲○○被毆打云云，
    指摘原判決不當。惟經本院調閱丙○○之前案紀錄表得知，
    丙○○僅於92年間因侵占案經台灣台北地方法院以92年度簡
    字第4468號簡易判決處以罰金2000元，並經該院以93年度簡
    上字第28號判決上訴駁回確定，並無證據證明丙○○係流氓
    。且據證人甲○○於本院證稱：案發當日被告是先辱罵伊，
    後來才動手毆打伊等語（見本院96年4月24日審判筆錄第3頁
    ）。證人丙○○既有聽聞被告如何辱罵甲○○，已如前述，
    如被告確有續而毆打甲○○，丙○○當會得見，故檢察官認
    丙○○係甲○○被毆後才至現場，容有誤解。另甲○○於偵
    、審中就其被毆之指訴，已詳如前述，上訴意旨猶執前詞指
    摘，其上訴為無理由，應予駁回。
據上論斷，應依刑事訴訟法第368條、第369條第1項前段、第364
條、第299條第1項前段，刑法第2條第1項前段、修正前刑法第
309條第1項、第41條第1項前段，罰金罰鍰提高標準條例第1條前
段、修正前同條例第2條，現行法規所定貨幣單位折算新台幣條
例第2條，刑法施行法第1條之1第1項，判決如主文。
本案經檢察官謝英民到庭執行職務。
中　　華　　民　　國　　96　　年　　4　　月　　30　　日
　　　　　　　　　刑事第二庭審判長法  官  呂丹玉
                                  法  官  王詠寰
                                  法　官　林恆吉
以上正本證明與原本無異。
不得上訴。
                                  書記官  劉文美
中　　華　　民　　國　　96　　年　　4 　　月　　30　　日
附錄：本案論罪科刑法條全文
中華民國刑法第309條第1項（公然侮辱罪）
公然侮辱人者，處拘役或3百元以下罰金。
